最高法院刑事判決　　　　　　　　　　　　　　　九十三年度台上字第四一四二號
　　上　訴　人　甲○○
右上訴人因殺人案件，經台灣高等法院高雄分院中華民國九十三年五月六日第二審更
審判決（九十三年度上重更(一)字第四號，起訴案號：台灣屏東地方法院檢察署九十一
年度偵字第六一四三號）後，依職權逕送審判，視為被告已提起上訴，本院判決如左
：
    主  文
原判決撤銷，發回台灣高等法院高雄分院。
    理  由
本件原判決認定上訴人甲○○與被害人黃金李原為夫妻關係，平素感情不睦，於民國
九十一年九月三十日離婚，具有家庭暴力防治法第三條第一款之家庭成員關係。二人
離婚後仍同居在屏東縣九如鄉○○村○○街八十六號住處，惟上訴人懷疑黃金李與其
僱主即被害人陳慶有男女關係，且上訴人於九十一年十一月八日早上返家時，發現
黃金李已搬離返回屏東縣九如鄉○○村○○街四十號娘家居住，上訴人旋至黃金李之
娘家，要求黃金李返回居住未果，並認為黃金李之離去，全係因與陳慶有男女感情
關係所致，遂對陳慶、黃金李二人怨恨至極，因而萌生殺意，於同日下午，預先購
買生魚片刀一把、全罩式安全帽一頂、黑色手套一雙等工具後，於九十一年十一月九
日凌晨一時許，駕駛車牌號碼ＮＧ∣八一八六自小客車，至屏東縣九如鄉○○村○○
路○段三十號國泰皮革廠旁下車，戴上前開安全帽、手套及攜帶生魚片刀，且在附近
取得鐵條一支後，隨即自皮革廠污水場後門翻牆進入廠內躲匿，見黃金李及陳慶有
說有笑共推皮革車進入廠內，現場已無他人，上訴人乃基於殺人之概括犯意，持生魚
片刀及鐵條出現，隨後將刀套及鐵條棄置現場通道地上，僅持上開銳利之生魚片刀攻
擊陳慶，黃金李見狀告知陳慶係其前夫懷疑二人在一起而來殺人，迅即往內躲避
，陳慶雖當場以雙手、腳奮力抵抗刀械，仍然不敵，乃返身欲逃離現場，上訴人殺
意甚堅，猶自背後砍殺陳慶之後頸部及背部，致陳慶受有：、左前額砍傷，深
達額骨外板。、左臉自鼻根左側至左顴部有一內上外下的斜向切割傷。、下巴右
前側砍傷。、後頸砍傷，深達第六頸椎並傷及其後棘突和右側骨板，此砍傷之後段
下緣一公分處有一與之平行走向之切割傷，深達皮層。、左肩砍傷，深達三角肌。
、左腋切割傷，深達皮下脂肪層。、左胸切割傷，深及皮下脂肪層。、左脅砍
傷。、左下腹砍傷。、右上臂切割傷。、右前臂上段切割傷。、右前臂下段
切割傷。、右手腕砍傷，並傷及部分腕骨。、右手掌切割傷。、左手掌砍傷，
並傷及部分腕骨。、右大腿上段切割傷。、左大腿中段外側切割傷。、右小腿
切割傷。、左踝切割傷。、背部砍傷，深達右側第八肋間並傷及第八胸椎後棘突
等傷勢，而因黃金李尚在廠房內，上訴人見陳慶已跑出廠房，恐黃金李趁機逃離，
及陳慶尋得他人前來協助，乃未再追，而持上開銳利之生魚片刀，往黃金李之頭、
頸、胸部之要害猛砍，致黃金李受有：、左臉切割傷，並切開耳殼軟骨。、左枕
部切割傷頭皮下出血。、頸部切割傷深達氣管，並在氣管上端形成兩個近乎橫斷之
切口，只餘氣管後壁不足一公分寬度相連，切斷胸舌骨肌和胸甲狀肌，割傷部分之胸
鎖乳突肌。、右肩切割傷，並切開部分三角肌。、右上胸淺切割傷。、左上胸
切割傷，深達左側第三肋骨，並造成此肋骨線狀骨折，皮下組織和肋間軟組織具出血
。、左側胸切割傷。、左肩切割傷。、左小腿切割傷等傷勢，因全身多處切割
傷合併重度低血容休克，當場倒地死亡。上訴人隨即駕車逃離現場，將作案用之生魚
片刀一把及全罩式安全帽一頂丟棄於污水場內，黑色手套一雙則丟棄於圍牆外。陳慶
負傷流血奔跑至該廠門口之警衛室向警衛王明得求救，王明得立即報警處理，嗣陳
慶經輾轉送醫治療，仍因全身多處砍傷導致大量失血並低血容休克，於同日上午九
時四十分許不治死亡。陳慶在屏東市寶建醫院急救時，並向到場警員指述係遭上訴
人砍殺，嗣於九十一年十一月十日上午七時許，上訴人自覺法網難逃而主動向警方投
案，並協同警方扣得其作案用之生魚片刀一把（含刀套一只）、染有血跡之全罩式安
全帽一頂、黑色手套一雙及沾有陳慶血跡之鐵條一支等情。因而撤銷第一審判決，
改判論處上訴人連續殺人罪刑（處死刑），固非無見。
惟查：(一)、卷宗內之筆錄及其他文書可為證據者，審判長應向當事人、代理人、辯護
人或輔佐人宣讀或告以要旨；證物應提示當事人，使其辨認，如係文書而被告不解其
意義者，應告以要旨，此觀刑事訴訟法第一百六十四條、第一百六十五條第一項之規
定甚明。是採為判決基礎之證據資料，必須經過調查程序，以顯出於審判庭者，始與
直接審理主義相符，否則其所踐行之訴訟程序，即有違背法令。稽諸原審九十三年四
月二十二日審判筆錄（原審卷第七十至八十六頁），對於採為判決基礎即命案現場照
片第二十三幀、第三十四至三十八幀、第三十三幀（按諸上開現場照片係附於九十一
年度偵字第六一四三號卷第二十七頁、第三十三至三十五頁、第三十二頁，原判決第
七頁第十至十二行將之誤載為六九二號相驗卷第二十七頁、第三十三至三十五頁、第
三十二頁）及警卷所附第二十九至三十頁現場照片（原判決第十二頁第八行、第十八
行、第八頁第一行）等，俱未向上訴人提示，令其陳述給予辯論之機會，俾符直接審
理原則，乃竟採為判決之基礎，遽行判決，難謂無應於審判期日調查之證據而未予調
查之違法。(二)、有罪之判決書，對被告有利之證據不採納者，應說明其理由，為刑事
訴訟法第三百十條第二款所明定。故有罪判決書對於被告有利之證據，如不加採納，
必須說明其不予採納之理由，否則即難謂無判決不備理由之違誤。是事實審法院應於
審判期日就被告否認犯罪所為有利之辯解事項與證據，予以調查，而於有罪判決理由
內詳加論列，否則率行判決，即屬於法有違。原判決認定上訴人有前揭犯行，係依憑
陳慶死亡前經警詢問之錄音內容（原判決第十頁第十七行至第十一頁第五行），為
其主要論據之一。然上訴人具狀辯稱：依法務部法醫研究所九一法醫所醫鑑字第一六
０三號鑑定書所載內容，陳慶「每百毫升血含酒精九毫克」「胃內容物中酒精濃度
較高」等情，顯見其飲酒過量復遭上訴人持生魚片刀砍殺，已神智不清；該錄音帶經
原審勘驗結果，其間中斷八次並非連續錄音，且後段陳慶已逐漸意識模糊，無法完
整表達回答內容，該錄音帶內容及譯文等，並無證據證明力（原審卷第九十一頁）等
情。上訴人上開辯解各情是否屬實？苟上訴人上開辯解各情係屬事實，其何以不能為
有利上訴人之認定。上情與本件事實如何及如何為法律之適用攸關，案關重典，自應
詳予調查釐清。原審對上情未詳予調查釐清，復未就上情說明其何以不能為有利上訴
人認定之理由，其查證未盡且理由欠備，遽行判決，尚有未合。(三)、依法應於審判期
日調查之證據雖已調查，而其內容未明瞭者，即與未經調查無異，如遽行判決，仍屬
應於審判期日調查之證據而未予調查，尚不得遽對被告為有利或不利之認定。又被告
之自白，須非出於強暴、脅迫、利誘、詐欺、疲勞訊問、違法羈押或其他不正之方法
，且與事實相符者，始得為證據。原判決事實欄認定上訴人往現場前，即已萌生殺害
被害人二人之犯意，而於案發前一日新購生魚片刀一把等情，係依憑上訴人於警訊中
自白：作案用之生魚片刀等，係伊於九十一年十一月八日新買的（原判決第八頁第十
至十一行）等情，為其主要論據之一。然上訴人否認前往現場前即有殺害被害人二人
之犯意，辯稱：伊持刀至現場本欲在黃金李面前自殺，用死相逼以求黃金李回家照顧
小孩，嗣在現場遭被害人二人行為及言語之刺激，一時生氣而失手殺害被害人二人…
…等語，而上訴人於警訊中雖曾供述：於九十一年十一月八日，新買作案用之生魚片
刀等語，惟其嗣於事實審法院審理中又改稱：生魚片刀已買了很久（第一審卷第一０
九至一一０頁）；刀子、安全帽及手套本來就有的，並非案發當天去買的（原審卷第
八十一頁）等語，而稽諸卷附兇刀照片所顯現之情形，該刀是否已屬陳舊且刀身並稍
脫離握把？苟該刀確因陳舊而致刀身稍有脫離握把情形，則上訴人於警訊中上開自白
各情是否與事實相符，即非無疑義尚待調查釐清。上情與本件事實如何及如何為法律
之適用攸關，案關重典，自應詳予調查釐清，原審對上情未詳予調查釐清，復就上訴
人上開否認辯解各語，未說明其何以不足採信之理由，即採上訴人於警訊中上開尚非
全無疑義之自白，逕為不利上訴人之認定，其查證未盡且理由欠備，遽行判決，尚有
未洽。本件係原審法院依職權送上訴，上訴人雖未提出上訴理由，然以上係本院得依
職權調查之事項，應認原判決仍有撤銷發回之原因。
據上論結，應依刑事訴訟法第三百九十七條、第四百零一條，判決如主文。
中　　　華　　　民　　　國　　九十三　　年　　　八　　　月　　 十二 　　日
                              最高法院刑事第三庭
                                  審判長法官  董　明　霈
                                        法官  林　茂　雄
                                        法官  張　祺　祥
                                        法官  陳　世　淙
                                        法官  洪　佳　濱
      右正本證明與原本無異
                                              書  記  官
中　　　華　　　民　　　國　　九十三　　年　　　八　　　月　　 十九 　　日
                                                                 ｍ
